臺灣高等法院民事判決　　　　　　　　 99年度上易字第894號
上 訴 人 即　 鄭淑靜
附帶被上訴人
被上訴人即　　王麗珠
附帶上訴人
訴訟代理人　　陳怡均律師
上列當事人間回復原狀事件，上訴人對於中華民國99年7月2日臺
灣臺北地方法院98年度訴字第1192號第一審判決提起上訴，被上
訴人為附帶上訴，本院於100年1月4 日言詞辯論終結，判決如下
：
    主      文
上訴駁回。
原判決關於駁回附帶上訴人後開第三項之訴部分，及該部分假執
行之聲請，暨命附帶上訴人負擔訴訟費用（除確定部分外）之裁
判均廢棄。
附帶被上訴人應再給付附帶上訴人新臺幣陸仟元，及自民國九十
七年十二月二十五日起至清償日止，按年息百分之五計算之利息
。
其餘附帶上訴駁回。
第一審訴訟費用（除確定部分外）關於命附帶上訴人負擔部分，
及第二審訴訟費用關於附帶上訴部分，由附帶被上訴人負擔百分
之十，餘由附帶上訴人負擔。第二審訴訟費用關於上訴部分，由
上訴人負擔。
    事實及理由
一、被上訴人即附帶上訴人主張：被上訴人自民國91年6月6日起
    入住弟妹即訴外人鄭寶珠所有坐落臺北市○○○路○段70號5
    樓之房屋，被上訴人為該房屋之使用人，因上訴人將其所有
    坐落臺北市○○○路○段70號6樓之房屋陽（露）台擴充為花
    台，並將原應導流於戶外之外水動線排水口以水泥砂加以封
    填、堵塞，導致原應排出之水流無處宣洩，遂沿牆壁內管線
    爬滲、滴漏至系爭5樓房屋內，其後更於系爭6樓陽台直接鑿
    洞排水，造成系爭5 樓房屋每逢下雨就嚴重漏水及牆面多處
    混凝土剝落，甚或經常造成屋內多處積水，嚴重影響被上訴
    人之生活安全與住居安寧，被上訴人因而支出修復費用新臺
    幣（下同）24,000元，該房屋所有權人鄭寶珠業於96年9月7
    日將此一損害賠償請求權讓與被上訴人，被上訴人自得請求
    上訴人賠償此部分損害。又上訴人之行為導致系爭5 樓房屋
    內四處積水，造成被上訴人滑倒跌傷及焦慮加重，被上訴人
    因而支出醫療費用9,995 元，上訴人就此亦應負賠償之責。
    此外，上訴人拒不修繕漏水，造成被上訴人居住之系爭5 樓
    房屋長期漏水，嚴重影響被上訴人之居住品質，侵害被上訴
    人居住安寧、安全之人格權，致生被上訴人精神上極大之痛
    苦，被上訴人亦得請求上訴人賠償精神慰撫金50萬元。爰依
    侵權行為之法律關係，請求上訴人施作漏水修繕工程，並給
    付被上訴人606,670 元，及自起訴狀繕本送達翌日即97年12
    月25日起至清償日止，按年息5%計算之利息等語。
二、上訴人即附帶被上訴人抗辯：系爭6 樓房屋陽台均設有雨遮
    ，除非狂風暴雨，一般均有阻擋雨水之作用，陽台不致於積
    水，上訴人所鑿臨時排水孔，係因連續大雨公共排水管線阻
    塞，及系爭6 樓房屋承租人出國無法注意清除，此部分屬公
    共管理，因大樓公基金短缺無法修繕，經管理員建議始僱工
    鑿孔排放，惟僅偶然一次，應不致於造成系爭5 樓房屋漏水
    。據臺灣營建防水技術協進會（下稱防水協會）鑑定結果，
    系爭5 樓房屋滲漏水係因大樓外牆結構體老舊，並因地震、
    風力影響，致使牆面產生裂縫，下雨時雨水沿外牆縫隙滲入
    壁體積存，造成積水現象，系爭6 樓陽台之臨時排水孔與上
    訴人之行為間顯無相當因果關係等語。
三、本件經原審判決上訴人應依防水協會99年5月19 日台（99）
    防協會字第040 號函及函附之修復費用估價單（如附件）第
    一、二、三項所示施作「6樓陽台舊有開洞封堵」、「6樓陽
    台重新安裝排水管」、「6樓陽台塗布水和凝固型防水材（
    一底二塗1.7kg/㎡）」工程，並應給付被上訴人70,005元，
    及自97年12月25日起至清償日止，按年息5%計算之利息，而
    為上訴人、被上訴人部分敗訴之判決。上訴人就原審判命其
    給付金錢部分提起上訴，並聲明：(一)原判決關於命上訴人給
    付被上訴人70,005元，及自97年12月25日起至清償日止，按
    年息5%計算之利息部分廢棄。(二)上開廢棄部分，駁回被上訴
    人在第一審之訴及假執行之聲請。被上訴人則答辯聲明：駁
    回上訴。被上訴人就其敗訴部分（除醫療費用9,995 元外）
    提起附帶上訴，並聲明：(一)原判決關於駁回被上訴人後開第
    二項請求之部分廢棄。(二)上開廢棄部分，上訴人應再給付被
    上訴人526,670 元，及自起訴狀繕本送達翌日即97年12月25
    日起至清償日止，按年息5%計算之利息部分廢棄。上訴人則
    答辯聲明：駁回附帶上訴。至關於原審判命上訴人應施作上
    開工程部分，及原審駁回被上訴人醫療費用請求部分，上訴
    人、被上訴人均未聲明不服，該等部分已告確定。
四、兩造不爭執之事項：
  (一)系爭5樓房屋之所有權人為鄭寶珠，被上訴人自91年6月6 日
    起入住系爭5樓建物，上訴人則為系爭6樓房屋之原所有權人
    ，其於99年9月15日，將系爭6樓房屋移轉登記予訴外人陸柏
    熹。
  (二)系爭5 樓房屋內部之陽台、客廳面陽台之窗框沿邊、客廳面
    陽台窗戶之周圍牆面（含天花板）、浴室有如被上訴人起訴
    狀所附原證3號至原證7號照片所示之積水、滲漏、牆面剝落
    等情形。
  (三)鄭寶珠於96年6月7日將本件因漏水所生之侵權行為損害賠償
    請求權讓與被上訴人。
  (四)被上訴人僱工修補系爭5樓房屋之漏水情形，支出修繕費用2
    4,000元。
五、兩造之爭點及本院之判斷：
    被上訴人主張系爭5樓房屋因上訴人將系爭6樓房屋陽台擴充
    為花台而排水施作不當，致系爭5 樓房屋每逢下雨就嚴重漏
    水、牆面多處混凝土剝落、屋內經常多處積水，上訴人應賠
    償其修復費用、精神慰撫金，為上訴人所否認，並以前詞置
    辯，是本件所應審究者為：(一)系爭5樓房屋漏水是否因系爭6
    樓房屋陽台排水施作不當所致？(二)系爭6 樓房屋陽台排水施
    作不當造成系爭5 樓房屋漏水之比重為何？(三)上訴人應賠償
    之修復費用、精神慰撫金若干？茲論述如下：
  (一)系爭5樓房屋漏水是否因系爭6樓房屋陽台排水施作不當所致
    ？
    系爭5 樓房屋有無漏水情事、其漏水原因為何，經原審囑託
    防水協會鑑定結果，發現屋內客廳窗戶周圍牆面含天花板及
    窗框、臥室周圍牆面含天花板房間天花板、陽台天花板，確
    實有明顯油漆變色、壁癌等滲漏水現象。而該滲漏水部位相
    對應位置上方即6樓陽台1、6樓陽台2，經進行浸水及排水檢
    測，發現6樓陽台1、6樓陽台2未接排水管到樓下，直接貫穿
    牆壁開洞將水排出到外牆，經5 樓外牆流到地面。是研判滲
    漏水之主要成因係外牆結構體因老舊、地震、風力影響致使
    牆面產生裂縫，使得下雨時雨水沿外牆縫隙滲入壁體內積存
    ，而造成壁體內部含水量增加造成積水現象，加上6樓陽台1
    、6樓陽台2未接排水管到樓下，直接貫穿牆壁開洞將水排出
    到外牆，使得下雨時雨水沿5 樓外牆流到地面，致該部位相
    對應之外牆受雨水之滲流超過一般外牆，因此當下雨時水分
    滲入量增加，使5 樓屋內客廳窗戶周圍牆面含天花板及窗框
    、臥室周圍牆面含天花板房間天花板、陽台天花板等產生滲
    漏水現象，有防水協會99年1月6日鑑定報告書在卷可稽（原
    審卷第95-126頁），被上訴人主張系爭5 樓房屋因上訴人施
    作系爭6樓房屋陽台排水不當而漏水，即屬有據。
  (二)系爭6樓房屋陽台排水施作不當造成系爭5樓房屋漏水之比重
    為何？
  1.系爭大樓外牆結構老舊等因素產生裂縫與6 樓陽台1、陽台2
    直接鑿洞排水所造成系爭5 樓漏水之比重為何，經原審囑託
    防水協會鑑定結果，認其比重評估約為40%：60%，有防水協
    會99年4月7日台（99）防協會字第024 號函附卷足憑（原審
    卷第157頁）。
  2.雖被上訴人主張上訴人於系爭6 樓陽台鑿洞排水之行為與系
    爭大樓外牆結構共同造成系爭5 樓房屋漏水之情形，上訴人
    應負全部賠償責任等語。上訴人則抗辯系爭5 樓房屋漏水之
    主要原因為系爭大樓結構老舊，其應負之賠償責任應非60%
    等語。惟查：系爭5 樓房屋漏水之主要原因係外牆結構體因
    老舊、地震、風力影響致使牆面產生裂縫，使得下雨時雨水
    沿外牆縫隙滲入壁體內積存，而造成壁體內部含水量增加造
    成積水現象，加上6樓陽台1、6樓陽台2未接排水管至樓下，
    直接貫穿牆壁開洞將水排出至外牆，使得下雨時雨水沿5 樓
    外牆流到地面，致該部位相對應之外牆受雨水之滲流超過一
    般外牆，已如前述，足見系爭大樓外牆結構體因老舊等因素
    產生裂縫，及6樓陽台1、6樓陽台2未接排水管到樓下，直接
    貫穿牆壁開洞將水排出到外牆，均為系爭5 樓房屋漏水之主
    要原因，上訴人以其鑿洞排水之行為，非系爭5 樓房屋漏水
    之主要原因，抗辯其應負之賠償責任應非60%，尚不足採。
    又外牆為公寓大廈之共用部分，系爭5 樓房屋漏水之主要原
    因，既包括系爭大樓外牆結構體因老舊、地震、風力等因素
    致使牆面產生裂縫，上訴人就該部分原因即無故意、過失可
    言，自不得責令其就該部分負侵權行為損害賠償之責，被上
    訴人主張上訴人應負全部賠償責任，亦非可採。
  3.雖被上訴人聲請傳訊證人陳佩里，以證明系爭大樓外牆雖因
    老舊等因素產生裂縫，然不必然造成漏水情形之事實。惟查
    ：漏水之原因事涉專業，且原因多端，非一般人所能知悉，
    原審就系爭5樓漏水之主要原因為何既已委請專業機構鑑定
    ，被上訴人聲請傳訊之陳佩里復僅為被上訴人之鄰居，而不
    具任何防水專業知識，本院認無傳訊之必要。
  (三)上訴人應賠償之修復費用、精神慰撫金若干？
  1.關於修復費用：
  (1)按因故意或過失，不法侵害他人之權利者，負損害賠償責任
    ，民法第184條第1項前段定有明文。上訴人自承於系爭6 樓
    陽台鑿洞排水，而此一行為與外牆結構問題共同造成系爭5
    樓房屋滲漏水，其比重為60%：40%，已如前述，按之上開規
    定，上訴人對系爭5樓房屋所有權人應負60%之損害賠償責任
    。又系爭5樓房屋所有權人鄭寶珠已於96年6月7 日將本件因
    漏水所生之侵權行為損害賠償請求權讓與被上訴人，為兩造
    所不爭，則被上訴人主張其得請求上訴人負賠償之責，洵屬
    正當。
  (2)修復費用24,000元部分：
    被上訴人主張其為修繕系爭5 樓房屋漏水，支出24,000元，
    已據其提出估價單、收據為證（臺灣臺北地方法院97年度北
    調字第791號卷第38-40頁），核其內容，確與滲漏水之修繕
    有關，因上訴人就系爭5樓漏水僅須負擔60%之責任，是被上
    訴人得請求上訴人賠償其中60%之費用即14,400 元（24,000
    ×60%＝14,400）。
  (3)修復費用72,675元部分（即附件修復費用估價單第四至十三
    項所示修復費用）：
    系爭5 樓房屋之漏水修復費用，經原審囑託防水協會鑑定結
    果，其工程項目包括：舊有油漆、粉刷打除、素地面整理抹
    平、窗框四周低壓灌注聚氨基甲酸脂發泡體、塗布矽酸質系
    防水材、塗布水和凝固型防水材等，其工程費用如附件修復
    費用估價單第四至十三項所示，金額計72,675元，有該會99
    年5月19日台（99）防協會字第040號函及函附之修復費用估
    價單附卷可憑（原審卷第163-164頁）。而系爭5樓房屋漏水
    僅60%係因上訴人之行為所致，餘40%為系爭大樓外牆本身結
    構問題造成，上訴人僅須負擔60% 之責任，業詳前述，依此
    計算，上訴人就系爭5 樓漏水之修繕，尚應負擔之修復費用
    為43,605元〔（87,675－1,000－7,000－7,000）×60%＝43
    ,605〕。又此部分係就系爭5 樓之修繕即附件修復費用估價
    單第四至十三項所示修復費用為審究，上訴人既未主張將該
    估價單第一至三項所示修復費用40% 之部分於此為扣除，原
    審逕予扣除之（按即將附件修復費用估價單所列總金額先行
    扣除40% ，再扣除該估價單第一至三項所示修復費用，計算
    式：87,675×60%－1,000－7,000－7,000＝37,605），容有
    違誤。
  2.關於精神慰撫金：
  (1)按不法侵害他人之身體、健康、名譽、自由、信用、隱私、
    貞操，或不法侵害其他人格法益而情節重大者，被害人雖非
    財產上之損害，亦得請求賠償相當之金額，民法第195條第1
    項前段定有明文。又於他人居住區域發出超越一般人社會生
    活所能容忍之噪音，應屬不法侵害他人居住安寧之人格利益
    ，如其情節重大，被害人非不得依民法第195條第1項規定請
    求賠償相當之金額（最高法院92年臺上字第164 號判例意旨
    參照）。上訴人所有之系爭6 樓房屋陽台排水施作不當，造
    成被上訴人居住之系爭5 樓房屋經常性漏水，長期以往，勢
    必對被上訴人精神造成相當之痛苦，影響上訴人居住之生活
    品質與不便，被上訴人執此主張上訴人應就其精神上所受之
    痛苦賠償慰撫金，核屬有據。爰審酌系爭5 樓房屋滲漏水情
    形非輕，而上訴人直接於陽台鑿洞排水，其可歸責性非低，
    並衡諸被上訴人自述國小畢業，曾擔任餐廳班、經理、業務
    員，目前無業，其98年度無任何財產資料，而上訴人自述國
    中畢業，為家庭主婦，其98年度財產總額約500 餘萬元等一
    切情狀，認被上訴人所受非財產上之損害以3 萬元為適當，
    因上訴人僅須負擔60% 之責任，是被上訴人得請求上訴人賠
    償者為18,000元（30,000×60%＝18,000）。
  (2)雖被上訴人聲請傳訊證人林培宗，以證明系爭5 樓因經年累
    月漏水所生之損害甚鉅，非一般人所能忍受之事實。惟查：
    關於系爭5 樓因長期漏水所生之損害甚鉅，非一般人所能忍
    受，本院已為相同之認定，並據此准許被上訴人關於精神慰
    撫金之請求，至被上訴人所得請求之精神慰撫金若干始屬適
    當，應由法院斟酌兩造身分、地位及經濟狀況以為審判之依
    據，非證人所得證明，本院認無再傳訊證人林培宗之必要。
六、綜上所述，上訴人就系爭5樓房屋漏水應負60%之賠償責任，
    其應賠償之修復費用、精神慰撫金各為58,005元、18,000元
    ，被上訴人主張上訴人應負全部賠償責任，上訴人抗辯其所
    負賠償責任應低於60% ，均非有據。從而，被上訴人依侵權
    行為之法律關係，請求上訴人給付76,005元（58,005＋18,0
    00＝76,005），及自起訴狀繕本送達翌日即97年12月25日起
    至清償日止，按年息5%計算之利息，為有理由，應予准許，
    逾此部分之請求，為無理由，應予駁回。原審就上開應予准
    許部分（即命上訴人再給付6,000元本息部分，計算式：76,
    005－70,005＝6,000），為被上訴人敗訴之判決，尚有未洽
    ，被上訴人附帶上訴意旨指摘原判決此部分不當，求予廢棄
    改判，為有理由，應予准許。至就上開應予准許部分，原審
    所為上訴人敗訴之判決，及上開不應准許部分，原審所為被
    上訴人敗訴之判決，均核無違誤，上訴人之上訴意旨、被上
    訴人之附帶上訴意旨分別指摘原判決此部分為不當，各求予
    廢棄改判，均無理由，應予駁回。
七、本件事證已臻明確，兩造其餘攻擊防禦方法及所提證據，經
    本院審酌後，核與本判決之結果不生影響，爰不另一一論述
    ，併此敘明。
八、據上論結，本件上訴為無理由，附帶上訴為一部有理由、一
    部無理由，依民事訴訟法第450條、第449條第1項、第79 條
    、第78條，判決如主文。
中    華    民    國   100    年    1     月    18    日
                    民事第十四庭
                        審判長法  官  林金村
                              法  官  王麗莉
                              法  官  陳秀貞
正本係照原本作成。
不得上訴。
中    華    民    國   100    年    1     月    18    日
                              書記官  葉國乾